【裁判字號】    94,簡上,242
【裁判日期】    950307
【裁判案由】    確認本票債權不存在等
【裁判全文】
臺灣桃園地方法院民事判決             94年度簡上字第242號
上  訴  人  丙○○
                      弄35號3樓
訴訟代理人  姜義贊律師
被  上訴人  丁○○
訴訟代理人  陳威男律師
上列當事人間請求確認本票債權不存在等事件，上訴人對於中華
民國94年8 月23日臺灣桃園地方法院桃園簡易庭92年度桃簡字第
1497號第一審判決提起上訴，於95年2月21日辯論終結，本院判
決如下：
    主  文
上訴駁回。
第二審訴訟費用由上訴人負擔。
    事  實
甲、上訴人方面：
壹、聲明：
一、原判決廢棄。
二、上開廢棄部分，被上訴人第一審之訴駁回。
貳、陳述：除與原判決記載相同者，茲予引用外，補稱：
一、發票人主張本票債權之原因關係抗辯，發票人自得本於票據
    法第13條規定，於直接前後手間主張此項權利障礙抗辯事項
    ，據此即應由發票人就本票債權不存在負舉證責任。被上訴
    人自認本票及抵押權設定是其所為，被上訴人欲主張於直接
    前後手主張原因關係抗辯，迄今未就抗辯事由負舉證責任，
    應受敗訴判決。
二、被上訴人有代訴外人甲○○或其夫即訴外人戊○○為清償或
    承擔債務之意思表示，理由臚列如下：
  (一)戊○○與甲○○2 人是被上訴人之弟與弟媳，證言難免偏頗
    ，不足採信。另該2 人先積欠上訴人債務而未清償，又為逃
    避清償責任而將甲○○所有坐落大溪鎮○○段688 地號土地
    （下稱系爭土地）出賣與被上訴人，致上訴人無法求償，於
    此種情形下，若上訴人未與被上訴人商談，卻同意以訴外人
    富德勝有限公司（下稱富德勝公司）名義向銀行辦理貸款，
    自與常理不合。
  (二)證人乙○○於原審94年3 月23日言詞辯論期日陳述：「我有
    問他你們有無債權債務關係，他說他哥哥或是弟弟戊○○和
    被告有生意上的往來，有一些金錢上的關係」，可證被上訴
    人係為處理戊○○對上訴人之債務而將系爭土地辦理設定抵
    押權予上訴人。
  (三)證人乙○○又於台灣桃園地方法院檢察署92年度偵字第1925
    0 號中證稱：「經我確認，雙方稱有債權債務關係，被上訴
    人說要設定土地給上訴人，上訴人說要幫忙找較高額度之銀
    行貸款以塗銷第1 、2 胎，皆由被上訴人提供印鑑證明等設
    定所需文件」，可證明被上訴人有代為清償之意思。
  (四)證人乙○○於95年1 月6 日準備程序證稱：「事實上是因為
    甲○○要以系爭土地辦理貸款，但是因為信用不好，無法申
    請，所以把系爭土地過戶給丁○○，再由丁○○辦理該貸款
    」，由此段陳述可知，甲○○本擬脫產並以被上訴人名義辦
    理貸款，上訴人發現後與被上訴人商談，被上訴人同意以系
    爭土地向銀行辦理貸款，再將貸得款項清償甲○○之借款，
    與上訴人在原審之主張相符。
  (五)證人乙○○又證稱：「丁○○這邊大多是由戊○○出面來談
    ，只有需要本人出現的時候，丁○○才會到場」，由此段陳
    述可推論被上訴人非為己所需而以系爭土地向銀行辦理貸款
    ，係因上訴人發現甲○○脫產卸責，經上訴人與被上訴人商
    談後，被上訴人只好以其名義將系爭土地向銀行辦理貸款，
    而由甲○○與戊○○出面處理相關事宜，被上訴人同意提供
    系爭土地辦理貸款並親自蓋章，是已同意以系爭土地代償甲○○之債務。
參、證據：除援用原審之立證方法外，補提言詞辯論筆錄、台灣
    高等法院檢察署94年度上聲議字第2029號處分書影本各1 份
    為證，並聲請訊問證人乙○○。
乙、被上訴人方面：
壹、聲明：如主文所示。
貳、陳述：除與原判決記載相同者，茲予引用外，補稱：
一、證人乙○○之證詞不僅未能證明上訴人之主張，卻與上訴人
    之主張多有牴觸，說明如下：
  (一)證人乙○○未於原審94年3 月23日言詞辯論期日中，清楚說
    明上訴人與甲○○或戊○○其中1 人或2 人間有債權存在，
    對被上訴人是否承擔前開2 人之債務乙事，亦隻字未提，可
    推論上訴人未向乙○○提及原始債權債務關係，也未向乙○○論述被上訴人要債務承擔之事，是與上訴人主張不符。
  (二)乙○○於上開言詞辯論期日亦稱：「因為廖說如果他去辦理
    ，可能可以有比較高的額度，因為他可以先幫他把第1 順位
    塗銷，再加上他又是公司，所以可以貸到比較高得額度」，
    由此段論述可知，係上訴人願負責將系爭土地先前設定予台
    灣中小企銀之第1 順位抵押權，辦理塗銷，且上訴人亦提議
    由富德勝公司名義，繼續以系爭土地為抵押物，另向金融機
    關辦理較高額度之貸款，故被上訴人在代書製作之抵押權設
    定文件上蓋章，又簽署本票予上訴人，均委由上訴人向金融
    機關辦理他筆貸款，而非承擔債務。
  (三)再由證人乙○○於95年1 月6 日之準備程序中之陳述可知，
    上訴人與被上訴人所洽商之內容，僅係向其他金融機構申辦
    較高額度之貸款，且乙○○並無進一步探詢被上訴人設定之
    對象及具體內容，僅係因被上訴人於文件上親自用印而自行
    推認被上訴人有設定抵押權予上訴人之同意。另乙○○無法
    確定係被上訴人或戊○○與其用電話聯繫設定抵押權的具體
    內容，實無法推定被上訴人有設定抵押權予上訴人之真意。
二、由被上訴人於原審中提出之錄音帶及譯文可知，被上訴人對
    上訴人與戊○○及甲○○間之債權債務關係並不明瞭，不可
    能輕率同意代前開2 人清償債務。且上訴人於錄音帶中未向
    被上訴人要求代前開2 人清償債務，被上訴人係因欲委託上
    訴人辦理貸款而開立本票交予上訴人，兩造間實無任何債權
    債務關係存在。
三、若被上訴人曾同意承擔甲○○及戊○○對上訴人之債務，則
    該2 人到庭做證實時可藉此卸免全部或大部分債務，不能因
    該2 人為被上訴人之弟媳及弟，而認該2 人之證詞不實。
四、「最高限額抵押契約定有存續期間者，其期間雖未屆滿，然
    若其擔保之債權所由生之契約已合法終止或因其他事由而消
    滅，且無既存之債權，而將來亦確定不再發生債權，其原擔
    保之存續期間內所可發生之債權，已確定不存在，依抵押權
    之從屬性，應許抵押人請求抵押權人塗銷抵押權設定登記。
    」，最高法院83年台上字第1055號判決意旨參照。而系爭土
    地上之最高限額抵押權之設定登記，自始未有任何基礎關係
    存在，依舉輕明重之法理，應同上開最高法院判決意旨，允
    許被上訴人請求塗銷抵押權登記。上訴人獲得系爭土地抵押
    權登記人名義並無法律上原因，致被上訴人無法圓滿行使系
    爭土地之所有權，被上訴人依民法第767 條及第179 條之規
    定，訴請塗消抵押權之登記，即屬正當。另被上訴人簽發本
    票之行為及設定抵押權設定之行為，均因受上訴人詐欺所為
    ，不論被上訴人是否曾依民法第92、93條之規定，於除斥期
    間內撤銷受詐欺之意思表示。因詐欺已構成民法第184 條第
    1 項之侵權行為，即使被上訴人未遵期為撤銷權之行使，仍
    得依民法第213 條第1 項之規定，請求上訴人回復原狀。
參、證據：援用原審之立證方法。
丙、本院依職權調閱本院92年度票字第4604號本票裁定卷宗及台
    灣桃園地方法院檢察署92年度偵字第19250 號偵察卷宗，並
    訊問證人甲○○、戊○○。
    理  由
一、本件被上訴人起訴主張：伊本擬向銀行辦理貸款，但銀行所
    同意之額度不符需求。上訴人乃於92年5 月間，在桃園縣大
    溪鎮被上訴人自宅，向伊謊稱要幫伊辦理銀行貸款新台幣（
    下同）400 萬元，詎料伊備齊所有證件交付上訴人後，上訴
    人並未持向金融機關辦理貸款，反將伊所提供之系爭土地即
    坐落大溪鎮○○段688 地號土地，設定最高限額400 萬元抵
    押權予上訴人本人。經伊於同年6 月初發現後，向上訴人提
    出質問，上訴人又謊稱要先設定給其本人，其會先向銀行代
    償第1 順位抵押貸款，然後再向銀行辦理貸款，伊不疑有詐
    ，嗣於同年6 月25日上訴人向伊謊稱：可以撥款了等語，而
    於同日要求伊簽發400 萬元之系爭本票乙紙交予上訴人。但
    上訴人實則分文未撥款予伊，反將上開本票持向本院聲請裁
    定准許強制執行，意圖拍賣伊所有之上開土地。系爭本票於
    授受票據當事人間，實乏原因關係存在。至系爭最高限額抵
    押權之設定部分，雖最高限額抵押權於發生上之從屬性稍則
    放寬，惟仍以抵押債權有可能發生為要，本件抵押債權既從
    未發生，兩造亦別無其他法律關係，是抵押債權亦無由發生
    ，惟該抵押權之設定，已造成伊之土地所有權無法圓滿、正
    當行使，上訴人更因欠缺法律上之原因，而有登記名義之不
    當得利，並造成伊之所有權受妨害，爰提起本訴，請求確認
    上訴人持有之系爭本票債權對伊不存在，併依民法第767 條
    中段、第179 條之規定，請求塗銷系爭抵押權之設定登記等
    語。
二、上訴人則以：其為訴外人富德勝公司之負責人，被上訴人之
    弟媳即訴外人甲○○以渠與他人分別共有之系爭土地為擔保
    ，要求其同意出借富德勝公司名義向銀行借款，並承諾會支
    付貸款，嗣於90年3 月13日甲○○即以富德勝公司名義向臺
    灣中小企業銀行八德分行（下稱臺灣中小企銀）借款400 萬
    元，其隨即於90年3 月22日交予甲○○380 萬元之支票，並
    經臺灣中小企銀於90年5 月3 日設定抵押權，同年5 月8 日
    放款，惟甲○○並未按時還款，其為免公司信用遭損，影響
    日後營運，故皆由其還款，但甲○○未還款予其。訴外人即
    被上訴人之弟戊○○（即甲○○之夫）於91年11月30日開立
    58萬餘元之本票乙張，另甲○○於92年1 月28日書立切結同
    意如未正常繳款，願將名下財產無條件交由富德勝公司處理
    ，然其皆未獲清償。豈料，甲○○圖謀逃避責任，竟於92年
    3 月28日出賣系爭土地予被上訴人，以達脫產目的，其為保
    全債權，與被上訴人商談，伊同意清償甲○○之借款，故開
    立系爭本票，並將系爭土地設定抵押權予其。此由被上訴人
    提出抵押權設定契約書、土地登記謄本，足證被上訴人確有
    提供設定抵押權之文件，並經地政機關登記，且被上訴人自
    認係備齊所有文件交付予其，故抵押權之真正存在，雙方並
    無爭執，被上訴人主張上訴人詐騙伊交付所有文件，自應由
    伊負舉證之責任。又系爭本票係被上訴人所簽發，則不問被
    上訴人簽發之理由為何，自須負票據責任。被上訴人主張票
    據債權不存在，自應由伊負舉證責任等語置辯。
三、被上訴人主張：上訴人於92年5 月26日將伊所有系爭土地即
    坐落桃園縣大溪鎮○○段688 地號，面積2,820 平方公公尺
    ，所有權全部，向桃園縣大溪地政事務所辦理最高限額400
    萬元之抵押權設定登記予其本人。其後又於92年6 月25日要
    求伊開立400 萬元本票乙紙，被上訴人依其要求開立後交付
    予上訴人等情，業據被上訴人提出土地抵押權設定契約、土
    地登記謄本、本院92年度票字第4604號民事裁定、系爭本票
    各1 件為證（均為影本，見原審卷第8-15頁），且為上訴人
    所不爭執，並經原審依職權調閱本院92年度票字第4604號裁
    定全卷、向桃園縣大溪地政事務所調閱92年溪電字第088100
    號之抵押權設定登記案件資料在案（見原審卷第31-39 、62
    -70 頁），自堪信為真實。
四、被上訴人進而主張：上訴人所為之上開抵押權設定登記，並
    未經伊同意。伊開票予上訴人，係因發現上訴人將系爭土地
    登記抵押權登記予其本人後，上訴人向伊謊稱先設定給上訴
    人本人，其會先向銀行代償第1 順位抵押貸款，然後再向銀
    行辦理貸款，並於6 月25日向原告謊稱：可以撥款了等語，
    並要求伊簽發400 萬元之系爭本票乙紙，伊始簽系爭本票交
    予上訴人。但上訴人未曾交付分文予伊，兩造間並無任何債
    權債務關係存在等語。上訴人對於未曾交付借款予被上訴人
    之事實，並不爭執，惟以：被上訴人同意代償甲○○對其之
    400 萬元債務，因此，同意設定抵押權予上訴人，並開立同
    額本票予其收執等語置辯。按票據固為無因證券，票據債務
    人不得以自己與發票人或執票人前手間所存抗辯事由對抗執
    票人，然發票人要非不得以自己與執票人間所存抗辯事由對
    抗執票人，此觀票據法第13條前段規定自明。本件兩造既為
    系爭本票之直接前、後手，被上訴人自得援引原因關係對抗
    上訴人。因此，本件首應審究者，兩造間有無上開代償並設
    定抵押權之約定。經查：
  (一)按當事人主張有利於己之事實，就其事實有舉證之責任，民
    事訴訟法第277 條前段定有明文。又按「確認法律關係不成
    立之訴，原告如僅否認被告於訴訟前所主張法律關係成立原
    因之事實，以求法律關係不成立之確認，應由被告就法律關
    係成立原因之事實，負舉證之責。」（最高法院20年上字70
    9 號判例要旨參照）。本件上訴人就系爭本票之簽發原因，
    既已辯稱：被上訴人簽發系爭本票予其，係為代償甲○○所
    欠之400 萬元債務等語，而為被上訴人所否認，則揆諸前開
    規定及說明，自應由上訴人就此一積極之事實，負舉證之責
    任。經原審依職權訊問證人甲○○，證人甲○○到庭作證稱
    ：被上訴人沒有同意為渠清償借款，被上訴人簽發本票及設
    定抵押予上訴人，聽渠先生戊○○說係因上訴人說可以幫他
    貸到400 萬元等語（見原審卷第77頁）。另證人戊○○對原
    審所詢：你哥哥（即被上訴人）有無同意代償一情，作證稱
    ：我們根本沒有欠上訴人錢等語。並稱：被上訴人想去跟農
    會辦貸款，因上訴人曾幫他辦過貸款，上訴人說有辦法，所
    以就委託他辦等語（見原審卷第78、79頁）。因此，證人甲○○、戊○○2 人均無法證明上訴人曾同意代償甲○○對上
    訴人之欠款。此外，上訴人迄無法提出任何證據證明被上訴
    人已有同意代償甲○○之400 萬元債務之事實，上訴人並於
    本院自陳：被上訴人同意代償僅有口頭約定，沒有書面契約
    ，且當時僅兩造在場等語（見本院卷第32頁），是其空言抗
    辯，自屬無可採信。至於證人乙○○到庭所為如上訴人答辯
    陳述所載之前揭證詞，充其量僅能證明被上訴人委託上訴人
    辦理貸款及設定前揭抵押權事宜之事實，而就是否代償甲○○或戊○○所借債務、是否業向上訴人為該代償之意思表示
    ，而生承擔債務之法律效果乙節，則未能得證。再參諸後述
    理由四(二)所述，上訴人並非甲○○或戊○○本件400 萬元債
    務之債權人，是本院尚無從依證人乙○○之證詞為有利上訴
    人之認定，併此敘明。
  (二)次查，甲○○係以渠與訴外人即婆婆蕭王嬌分別共有之系爭
    土地為擔保品，為提高貸款額度之故，經富德勝公司負責人
    即上訴人同意，借用富德勝公司之名義而為貸款債務人，由
    甲○○、蕭王嬌為擔保物提供人兼債務人，於90年間向臺灣
    中小企銀貸款400 萬元，並將系爭土地設定最高限額抵押權
    875 萬元予臺灣中小企銀，嗣並由甲○○取得該400 萬元之
    貸款，而該筆貸款之實際借用人則為甲○○之夫戊○○（原
    名蕭金昆），因此，均由戊○○出面與上訴人洽談本件貸款
    事宜，並由富德勝公司名義清償本件貸款等情，業據上訴人
    供陳在卷，並經證人甲○○、戊○○於本院審理時到庭證述
    無訛（見原審卷第50、51頁，本院卷第79-81 頁），復有前
    揭土地登記謄本、抵押權設定登記案件資料在卷可稽，堪可
    認定。再參之上訴人所提出由甲○○為立書人、由戊○○為
    保證人名義而於92年1 月28日所書立之切結書所載：「本人
    甲○○以富德勝公司名義，向銀行貸款金額為參佰參拾萬元
    整（按，因該筆貸款業據甲○○、戊○○部分清償，故金額
    非400 萬元，此為兩造所不爭），本人承諾於民國九十二年
    三月三十一日後按時繳納貸款，如未正常繳納，同意於六月
    一日起，將名下財產無條件交由富德勝公司依循法律途徑處
    理，以償還積欠富德勝公司之債務」等語（見原審卷第59頁
    ），及上訴人自陳：戊○○曾為部分清償，是以工程款扣款
    等語（見本院卷第82頁），而所謂「工程款」，則係指應由
    富德勝公司給付予戊○○之款項乙情，亦據證人戊○○於原
    審以陳報狀陳述在卷（見原審卷第84 -86頁）。綜合上情，
    可知，甲○○或戊○○就本件所負之前述400 萬元債務，確
    實存在，惟其債權人則應為富德勝公司，上訴人固為富德勝
    公司之負責人，然兩者間則為不同之權利主體，不得將兩者
    之權利義務混為一談，是即認被上訴人有代償甲○○（或戊○○）所欠系爭400 萬元債務之意思，伊清償之對象亦應為
    富德勝公司，如有設定抵押權或簽發系爭本票以擔保或清償
    債務之意，伊為意思表示之對象應亦為富德勝公司，而非上
    訴人個人，因此，上訴人於本件所為之舉證或其舉證人乙○○證詞中對其有利部分為抗辯，即認可採，而認定被上訴人
    有代償之事實，至多均僅足證明被上訴人對富德勝公司負清
    償甲○○（或戊○○）所欠債務之責，是本件依上訴人舉證
    ，無從證明被上訴人抗辯稱係因同意代償甲○○（或戊○○
    ）所欠債務，而設定系爭土地之抵押權並簽發系爭本票予上
    訴人云云屬實，所辯無足憑採。
  (三)關於簽發系爭本票之原因關係，被上訴人主張：伊本擬向銀
    行辦理貸款，但銀行所同意之額度不符需求。因被告於92年
    5 月間，在桃園縣大溪鎮伊自宅，向伊稱可幫伊辦理銀行貸
    款400 萬元，因此，才會備齊所有證件交付上訴人，託其代
    為辦理等情，惟為上訴人所否認，上訴人辯稱；被上訴人交
    付文件，是要為甲○○代償欠款，因而同意設定抵押給上訴
    人等語。因此，被上訴人交付抵押權設定文件予上訴人，是
    否意在設定抵押權予上訴人作為代償甲○○對上訴人債務之
    擔保，首待確定。原審依上訴人之聲請訊問證人即當時負責
    本件設定事宜之代書乙○○，證人乙○○於原審言詞辯論時
    結證稱：設定文件是被上訴人親自交付並用印，當時被上訴
    人說本來要去八德農會辦貸款，但額度不符需求，所以要改
    到大溪辦理，渠為被上訴人到大溪農會辦理，但是額度仍不
    符要求，所以還是沒有辦。後來上訴人與戊○○一起過來，
    上訴人說如果他去辦，可能可以有比較高的額度，因為他可
    以先幫他把第1 順位塗銷，再加上他又是公司，所以可以貸
    到比較高的額度，當時被上訴人並不在場等語（見原審卷第
    179 頁），復於本院審理時證稱：當時就是上訴人說可以辦
    到較高的貸款，所以才幫他們設定，他們有說是要處理債務
    問題而設定，但是沒有告知細節，在辦理抵押權設定的過程
    中，也沒有聽到被上訴人說要幫甲○○清償債務，曾提到先
    設定給上訴人，等找到適合的銀行後，再設定給銀行並塗銷
    上訴人的抵押權，在原審證稱「廖說他會去處理，應該就是
    要去還錢」，是自己的想法，而非雙方透露的訊息等語（見
    本院卷第53-56 頁）。是依證人乙○○所言，被上訴人當時
    交付抵押權之設定所須文件，確實是為向農會辦理貸款，而
    非如上訴人所言係為代償甲○○之欠款。因此，被上訴人主
    張上訴人未經其同意而將系爭土地設定抵押權400 萬元予其
    本人，自亦堪信為真實。是系爭本票簽發之原因關係其舉證
    責任，縱令責由發票人即被上訴人負擔，亦應認被上訴人業
    已舉證明確，仍無從為利於上訴人之認定。
  (四)綜合上述，被上訴人主張：兩造間自始至終均無任何債權債
    務關係，上訴人就系爭本票對伊自無任何債權存在，以及上
    訴人將伊所有之系爭土地，未經伊之同意私自辦理抵押權40
    0 萬元於上訴人本人等語，自為可取。
五、按所有人對於妨害其所有權者，得請求除去之，民法第767
    條中段定有明文。本件系爭抵押權之設定，係上訴人未經被
    上訴人之同意而私自辦理設定，已造成被上訴人之土地所有
    權之行使無法圓滿、正當，使被上訴人對於系爭土地之所有
    權遭受妨害，依上開規定，被上訴人自得請求除去之，是而
    ，被上訴人請求塗銷系爭抵押權之設定登記，亦屬有據。
六、綜上所述，本件被上訴人主張兩造並無任何債權存在，上訴
    人執有系爭本票對被上訴人債權不存在，及系爭抵押權係上
    訴人未經被上訴人同意而自行設定，兩造間無抵押權存在，
    上訴人應塗銷抵押權登記，為可採信。從而，被上訴人請求
    確認本院92年度票字第4604號民事裁定所載，上訴人執有被
    上訴人名義所簽發之發票日92年6 月25日、票面金額400 萬
    元、未載到期日本票之本票債權對於被上訴人不存在，以及
    上訴人應將被上訴人所有坐落桃園縣大溪鎮○○段688 地號
    ，面積2,830 平方公尺土地，權利存續期間自92年5 月22日
    至102 年5 月21日止、權利人丙○○、權利範圍全部、權利
    價值最高限額400 萬元，經桃園縣大溪地政事務所於92年5
    月26日登記，登記字號為溪電字第088100號之抵押權設定登
    記，予以塗銷，為有理由，應予准許。是原審本於同上理由
    ，為被上訴人勝訴之判決，於法並無違誤。上訴意旨指摘原
    判決不當，求予廢棄改判，為無理由，應予駁回其上訴。
七、本件事證已臻明確，兩造其餘之主張、陳述及所提之證據資
    料，核與判決結果無何影響，爰不一一論述，附此敘明。
八、據上論結，本件上訴為無理由，依民事訴訟法第436 條之1
    第3 項、第449 條第1 項、第78條，判決如主文。
中    華    民    國    95    年    3     月    7     日
                  民事第二庭審判長法  官  劉克聖
                                  法  官  張震武
                                  法  官  范明達
上列正本證明與原本無異
如對本判決上訴須於送達後二十日內提出上訴狀
中    華    民    國    95    年    3     月    13    日
                                  書記官  李燕枝


司法院資訊處製作；財團法人民間司法改革基金會備份。
